【裁判字號】    93,上易,279
【裁判日期】    950530
【裁判案由】    所有權移轉登記
【裁判全文】
臺灣高等法院臺中分院民事判決       93年度上易字第279號
上  訴  人  卯○○
            辰○○
            子○○
            甲○○
            庚○○
            乙○○
            壬○○
上七人共同
訴訟代理人  楊銷樺  律師
被 上 訴人  臺中縣政府
法定代理人  辛○○
訴訟代理人  丑○○
被 上 訴人  信光毛刷有限公司
法定代理人  癸○○
            丙○○
訴訟代理人  丁○○
被 上 訴人  寅○○
            戊○○
上  一  人
訴訟代理人  己○○
上列當事人間請求所有權移轉登記事件（86年度訴字第1413號）
，由本院以90年度上字第80號發回原審更審，上訴人不服原審90
年度訴更字第16號中華民國93年4月30日第一審判決，提起上訴
，經本院於民國95年5月16日言詞辯論終結，判決如下：
    主  文
上訴駁回。
第二審訴訟費用由上訴人負擔。
    事實及理由
一、被上訴人信光公司未於最後言詞辯論期日到場，核無民事訴
    訟法第386條各款所列情形，爰依上訴人之聲請，就被上訴
    人信光公司部分由其一造辯論而為判決，合先敘明。
二、本件上訴人起訴主張其於如附表所示之日期，分別向被上訴
    人戊○○、寅○○所合夥之「籌建小組」購買系爭房屋，而
    系爭房屋乃係被上訴人臺中縣政府委託被上訴人信光公司承
    辦興建，被上訴人信光公司再委託「籌建小組」實際興建。
    上訴人購買房屋後業已給付大部分價金，被上訴人籌建小組
    應負責於81年底前將系爭房屋移轉登記予上訴人所有，並於
    完成登記後，上訴人始負有給付尾款予「籌建小組」之義務
    ，因「籌建小組」以被上訴人臺中縣政府推託為由，而拒將
    系爭房屋移轉登記予上訴人，為此爰依民法第348條第1項規
    定聲明：被上訴人臺中縣政府於受領被上訴人信光毛刷有限
    公司所給付之1,253,379元後，應將附表所示之建物辦理所
    有權第一次登記，再辦理所有權移轉登記予被上訴人信光毛
    刷有限公司；被上訴人信光毛刷有限公司應將附表所示之建
    物所有權移轉登記予被上訴人戊○○、寅○○公同共有，並
    由附表所示上訴人依序代為受領；被上訴人戊○○、寅○○
    應依附表所示，將如附表所示建物之所有權移轉登記予如附
    表所示各上訴人所有。
三、被上訴人信光公司及寅○○方面則以被上訴人臺中縣政府委
    任被上訴人信光公司興建國宅，與上訴人及「籌建小組」間
    並無直接關係，依照61年行政院頒佈61台財字第7130號令規
    定，系爭國宅由被上訴人臺中縣政府取得建築執照和使用執
    照，並以縣政府名義辦理所有權登記，以保障貸款安全。俟
    被上訴人信光公司提出承購戶資料，經縣政府審查再轉送省
    政府備查後，始移轉登記予承購戶所有，本件上訴人除上訴
    人卯○○外，其餘上訴人圴未曾由被上訴人信光公司報請審
    查國宅承購資格，而上訴人卯○○所申購的房屋編號，與其
    所訴請移轉登記之房屋編號，亦不符合，自不得請求移轉登
    記。另外系爭國宅興建案被上訴人信光公司尚有代墊款1,25
    3,379元及稅賦墊款1,161,744元，尚未繳付。另被上訴人戊
    ○○並非「籌建小組」之合法代表人，其與上訴人間所成立
    之買賣關係，係屬通謀虛偽之意思表示，並非有效，自無權
    提出所有權移轉之主張，聲明求為駁回上訴人之訴。
四、本件原審對上訴人之請求判決全部敗訴，上訴人全部聲明不
    服，求為廢棄原判決並為如訴之聲明之判決，並於本院撤回
    先位之訴聲明，被上訴人部分，除戊○○附和上訴人主張承
    認買賣國宅契約為真正外，其餘被上訴人則求為判決駁回上
    訴。
五、關於兩造主張之事實及其攻擊防禦方法及本院對上開攻擊防
    禦方法之意見及法律上意見，與原審判決書所記載者相同，
    均予以引用。
六、兩造在本審提出之新攻擊防禦方法：
  （一）上訴人方面：
        1.被上訴人戊○○是台中縣瑞陽國宅籌建小組（以下簡
          稱籌建小組之合夥人）之代表人。
        2.被上訴人戊○○可代表籌建小組出售如原判決附表所
          示之系爭房屋與上訴人。
        3.系爭房屋之買賣不應依原國宅買賣程序辦理。
        4.上訴人與籌建小組間系爭房屋之買賣契約，是合法及
          真正。
        5.上訴人已支付系爭房屋之屋款。
  （二）被上訴人寅○○方面：
        1.本件經原審90年度訴更字第16號判決，內容詳載上訴
          人之買賣系通謀虛偽，並非有效，再則代位請求被上
          訴人台中縣政府產權移轉登記為不合法，有最高法院
          64年度台上字第2916號判例參照。另有系爭房屋同地
          址之合法原承購戶代位請求產權移轉也判決敗訴確定
          ，鈞院83年度上字第744號可參。再則戊○○乃依上
          開訴訟方法借用人頭以自己為訴訟代理人業鈞院85年
          度上更（四）字第82號判決敗訴確定。
        2.上訴人等與戊○○購買系爭房屋為通謀虛偽，系爭房
          屋於69年間已銷一空，且有原訂購戶進住，當然有數
          戶未進住，燃起戊○○竊佔之念頭，並借用人頭提向
          法院起訴請求房屋所有權移轉登記業經鈞院85年度上
          更（四）字第82號判決敗訴，上開案件於判決前兩月
          即86年5月29日變更起訴人名義，以壬○○、庚○○
          名義參與起訴業經原審明察秋毫判敗訴（台灣臺中地
          方法院90年度訴更字第16號判決）。
        3.戊○○業經各級法院判決確定，無權出售或處分系爭
          房屋之權利，列舉一二：
         鈞院刑事判決有罪（台灣高等法院臺中分院72年度
           上易字第2097號判決）。
         鈞院民事裁定（77年度抗字第282號）無法證明係合
           夥代表人，不能以法定代理人對外表示。
         最高法院刑事判決（最高法院80年度台上字第3675
           號）台中縣瑞陽國民住宅籌建小組代理人：戊○○
           名義對外為意思表示，自不生代表或合法代理該合
           夥團體之法律效果。
         最高法院民事判決（最高法院83年度台上字第1887
           號）判定戊○○僅為工地現場負責人，並非合夥代
           表人。
七、本院關於前述兩造提出新攻擊防禦方法之意見：
  （一）上訴人主張如認為上訴人與被上訴人臺中縣政府間並無
        契約關係存在，而不得逕向被上訴人臺中縣政府為如先
        位聲明所示之主張，則上訴人爰改依民法代位權之規定
        ，請求被告臺中縣政府於受領被上訴人信光毛刷有限公
        司所給付之1,253,379元後，應將附表所示之建物辦理
        所有權第一次登記，再辦理所有權移轉登記予被上訴人
        信光毛刷有限公司；被上訴人信光毛刷有限公司應將附
        表所示之建物所有權移轉登記予被上訴人戊○○、寅○
        ○公同共有，並由附表所示上訴人依序代為受領；被上
        訴人戊○○、寅○○應依附表所示，將如附表所示建物
        之所有權移轉登記予如附表所示各上訴人所有等語。被
        上訴人方面除戊○○主張與上訴人相同外，其餘被上訴
        人辯稱：被上訴人戊○○並非「籌建小組」之合法代表
        人，其與上訴人間所成立之買賣關係，係屬通謀虛偽之
        意思表示，並非有效，另除上訴人卯○○外，其餘上訴
        人均未曾由被上訴人信光公司報請審查國宅承購資格，
        而上訴人卯○○所申購的房屋編號，亦與其所訴請移轉
        登記之房屋編號不合，且系爭國宅興建案，被上訴人信
        光公司尚有代墊款1,253,379元及稅賦墊款1,161,744元
        ，尚未繳付，自無權輾轉代位為所有權移轉之主張等語
        。
  （二）經查，爭房屋乃係被上訴人臺中縣政府依據前臺灣省政
        府67年府宅企字第7421號函頒臺灣省集中委託興建勞工
        住宅核定方式，另依行政院台61財字第7130號令之規定
        ，由被上訴人臺中縣政府委託被上訴人信光公司承辦興
        建，被上訴人信光公司再交由「籌建小組」實際興建，
        另依行政院台61財字第7130號令之規定，須以臺中縣政
        府之名義領取系爭房屋之建築及使用執照，用以確保貸
        款之安全，俟房屋建造完竣後，再將房屋所有權移轉登
        記予各承購戶，系爭房屋被上訴人臺中縣政府已於71年
        7月13日取得使用執照，惟迄未辦所有權第一次登記等
        情，已如前述。是本件首應審究者，乃為：被上訴人戊
        ○○是否有權代表「籌建小組」出售系爭房屋予上訴人
        ？
       1.稱合夥為二人以上互約出資，以經營共同事業之契約。
         合夥之事務如約定由合夥人中數人執行者，不惟其內
         部關係依民法第671條第2項應由該數人共同執行之，
         即民法第679條所規定之對外關係，依民法第168條亦
         應由該數人共同為代理行為，若僅由其中一人為之，
         即屬無權代理行為，非經該數人共同承認，對於合夥
         不生效力（最高法院28年上字第1533號判例意旨參照
         ）。
       2.查依被上訴人寅○○所提出之69年8月14日「臺中縣瑞
         陽國宅新建工程合夥契約書」之記載，「籌建小組」
         之合夥股東計有訴外人蔡慶歷、劉坤山、廖常雄及被
         上訴人寅○○、戊○○，合夥契約書第五條職務分配
         中記載「甲方：（指訴外人蔡慶歷）．．．４負責與
         承購戶簽訂契約．．．」、「乙方（即被上訴人張榮
         燦）：現場負責人（監工）及監視雇用二名會計之收
         款．．．」。次查，被上訴人戊○○前於72年間因未
         經其他合夥人之同意，而私自出售系爭國宅之部分房
         屋，經檢察官提起公訴（臺灣臺中地方法院檢察署72
         年度偵字第5238號），而由法院判決有罪（本院72年
         度上易字第2097號），有被上訴人寅○○所提出之起
         訴狀及刑事判決書影本在卷可參。另查，被上訴人賴
         明伯前並曾對被上訴人戊○○為假處分之聲請（原審
         73年度全字第271號），禁止被上訴人戊○○就系爭國
         宅之建物為執行收款及一切執行合夥事務之行為，亦
         有假處分裁定一份可稽，是依上開合夥契約書及相關
         裁判內容觀之，被上訴人戊○○係為工地現場負責人
         並非系爭「籌建小組」合夥團體之代表人，自無權對
         外出售系爭國宅房屋，最高法院83年度台上字第1887
         號、80年度台上字第3675號判決均同此認定（見本院
         卷（二）225頁）。
       3.被上訴人戊○○雖另提出訴外人蔡慶歷之股權轉讓文
         件，供為其有代表系爭「籌建小組」合夥團體對外出
         售系爭國宅房屋之權利，惟查，訴外人蔡慶歷縱有將
         股權轉讓予被上訴人戊○○之事實，惟此僅生股權轉
         讓之效力，尚無從逕認被上訴人戊○○亦同時取得系
         爭「籌建小組」合夥團體之代表權。是上訴人所主張
         被上訴人戊○○為系爭「籌建小組」合夥團體之代表
         人，有權代表「籌建小組」合夥團體與伊簽訂買賣契
         約一節，尚非可採。
       4.末查，系爭房屋目前之使用現況，經被上訴人臺中縣
         政府派員查報，如附表編號一之房屋，為訴外人許世
         祥租賃使用，租金由被上訴人戊○○收取。編號三、
         四之房屋，分為訴外人鄭碧鈴、唐秋森所使用，編號
         五、七之房屋，為參加人蕭林紅梅、游蔡金換所占有
         使用，而訴外人鄭碧鈴、唐秋森分為上訴人子○○、
         甲○○之配偶，前曾委由被上訴人戊○○為訴訟代理
         人，而對被上訴人臺中縣政府為系爭編號三、四之房
         屋所有權移轉之主張，另編號一、二之房屋則由訴外
         人劉隆池、劉金和為訴訟上主張（原審79年度訴字第
         2821號、本院85年度上更 (四)字第82號），則被上訴
         人戊○○豈有於該事件尚未判決確定前，另將系爭編
         號一、二、三、四號房屋另行出售予上訴人之理？上
         訴人又豈有在系爭房屋分為他人占有使用之情形下，
         未立任何書面契約，而僅以被上訴人戊○○出具一紙
         收據之草率方式，即承購屬高價格之系爭房屋？更何
         況訴外人鄭碧鈴為上訴人子○○之妻，訴外人唐秋森
         為上訴人甲○○之夫，上訴人庚○○為被上訴人之妻
         妹，實難認為上訴人所主張渠等與所謂之「籌建小組
         」合夥團體代表人被上訴人戊○○間確有合法之買賣
         關係存在。
       5.基上，上訴人所主張渠等與所謂之「籌建小組」合夥
         團體代表人被上訴人戊○○間確有合法之買賣關係存
         在一節，並非可採。另縱認上訴人與自稱為「籌建小
         組」合夥團體代表人之被上訴人戊○○間確有買賣關
         係存在，惟被上訴人戊○○既非「籌建小組」合夥團
         體之代表人，其以「籌建小組」合夥團體之名義與上
         訴人所成立之買賣契約，對「籌建小組」合夥團體亦
         不生效力。從而，上訴人依買賣關係，備位主張被上
         訴人臺中縣政府於受領被上訴人信光毛刷有限公司所
         給付之1,253,379元後，應將附表所示之建物辦理所有
         權第一次登記，再辦理所有權移轉登記予被上訴人信
         光毛刷有限公司；被上訴人信光毛刷有限公司應將附
         表所示之建物所有權移轉登記予被上訴人戊○○、賴
         明伯公同共有，並由附表所示上訴人依序代為受領；
         被上訴人戊○○、寅○○應依附表所示，將如附表所
         示建物之所有權移轉登記予如附表所示各上訴人所有
         等語，亦非有據，原審予以駁回上訴人之起訴，並無
         不合，上訴意旨執前述之爭詞，指摘原判決不當，為
         無理由，應予駁回。
八、本件事證已臻明確，兩造其餘攻擊防禦方法與舉證，核與判
    決結果無影響，爰不逐一論述，附此敘明。
據上論結，本件上訴為無理由，依民事訴訟法第449條第1項、第
385條第1項前段、第463條、第85條第1項前段，判決如主文。
中    華    民    國    95    年    5     月    30    日
                    民事第四庭審判長法  官  黃斐君
                                    法  官  陳蘇宗
                                    法  官  黃永祥
以上正本係照原本作成。
不得再上訴。
                                    書記官  陳文琴
中    華    民    國    95    年    6     月    2     日
                                                      Ｂ
附表
┌───┬─────┬──────┬───────┬─────────┐
│編號  │起造人名義│ 請求登記人 │ 房 屋 編 號  │   門 牌 號 碼    │
│      │          │ 及訂約時間 │              │                  │
│      │          │  （民國）  │              │                  │
├───┼─────┼──────┼───────┼─────────┤
│一    │臺中縣政府│  卯○○    │Ａ１５        │豐原市○村路271   │
│      │          │  80.1.18   │              │巷124號           │
├───┼─────┼──────┼───────┼─────────┤
│二    │同右      │  辰○○    │Ａ２５        │同右巷129號       │
│      │          │  80.7.18   │              │                  │
├───┼─────┼──────┼───────┼─────────┤
│三    │同右      │  子○○    │Ａ４３        │同右巷98號        │
│      │          │  80.8.15   │              │                  │
├───┼─────┼──────┼───────┼─────────┤
│四    │同右      │  甲○○    │Ａ４５        │同右巷100號       │
│      │          │  80.7.18   │              │                  │
├───┼─────┼──────┼───────┼─────────┤
│五    │同右      │  庚○○    │Ｂ１５        │同右巷153號       │
│      │          │  80.8.2    │              │                  │
├───┼─────┼──────┼───────┼─────────┤
│六    │同右      │  乙○○    │Ｂ３３        │同右巷104號       │
│      │          │  80.8.15   │              │                  │
├───┼─────┼──────┼───────┼─────────┤
│七    │同右      │  壬○○    │Ｂ３６        │同右巷101號       │
│      │          │  80.8.15   │              │                  │
└───┴─────┴──────┴───────┴─────────┘


司法院資訊處製作；財團法人民間司法改革基金會備份。
